臺灣高雄地方法院民事判決　　　　　　　95年度訴字第3264號
原　　　告　甲○○
　　　　　　乙○○○
共　　　同
訴訟代理人　沈志祥律師
被　　　告　丁○○
訴訟代理人　丙○○
當事人間損害賠償事件，原告提起刑事附帶民事訴訟（94年度交
簡附民字第157 號），經本院刑事庭移送前來，本院於民國96年
2月1日言詞辯論終結，判決如下：
    主  文
被告應給付原告乙○○○新台幣貳拾伍萬玖仟貳佰肆拾伍元，及
自民國九十四年十二月九日起至清償日止，按年息百分之五計算
之利息。
原告其餘之訴駁回。
訴訟費用由被告負擔百分之六，餘由原告負擔。
本判決第一項得假執行。
原告其餘假執行之聲請駁回。
    事實及理由
一、本件被告經合法通知，未於最後言詞辯論期日到場，核無民
    事訴訟法第386 條各款所列情形，爰依原告之聲請，由其一
    造辯論而為判決。又按訴狀送達後，原告不得將原訴變更或
    追加他訴，但擴張或減縮應受判決事項之聲明者，不在此限
    ，民事訴訟法第255 條第1 項第3 款定有明文。本件原告起
    訴聲明原請求被告應給付原告新台幣（下同）500 萬元，及
    自起訴狀繕本送達之翌日起至清償日止之法定遲延利息，嗣
    於本院言詞辯論時，更正為被告應給付原告甲○○2,196,68
    9 元、原告乙○○○2,790,624 元之本息（見本院訴字卷第
    67頁），依上開規定，核無不合，應予准許。
二、原告主張：被告於駕駛執照遭吊銷期間，於民國94年6 月5
    日凌晨4 時許，飲酒後已處於不能安全駕駛動力交通工具之
    狀態，仍駕駛車號5H—1951號自用小客車，沿高雄市苓雅區
    ○○○路由南往北方向行駛，行經該路與四維三路交岔路口
    之際，因未注意車前狀況，且超速行駛，致撞及被害人陳富
    超所騎乘之車號IIJ —208 號重型機車，導致陳富超因而受
    有頭部外傷併顱骨骨折、蜘蛛膜下腔出血及氣腦症等嚴重傷
    害，經送醫急救後，仍於當日因傷重不治死亡。被告因無照
    駕駛、酒醉駕車，過失不法侵害陳富超致死，原告乙○○○
    為其母，為其支出醫療費1,350 元、殯葬費280,725 元，且
    原告為陳富超之父母，其對於原告負有扶養義務，以行政院
    主計處公布93年度台灣地區平均每人每月消費支出計算，並
    依霍夫曼計算法扣除中間利息後，原告甲○○自得請求扶養
    費796,689 元、原告乙○○○自得請求扶養費1,108,552 元
    。又原告因喪子受有精神上相當之悲痛，故請求精神慰藉金
    各140 萬元。爰依民法第184 條第1 項前段、第192 條第1
    項、第2 項、第194 條規定，提起本訴等情。並聲明：(一)被
    告應給付原告乙○○○2,790,624 元、原告甲○○2,196,68
    9 元，及均自起訴狀繕本送達翌日起至清償日止，按年息5
    ％計算之利息。(二)原告願供擔保請准宣告假執行。
三、被告則以：本件車禍事故肇因於陳富超騎乘重型機車高速闖
    紅燈所致，其明顯為肇事主因，被告並無過失之歸責因素，
    縱有過失，過失程度尚屬輕微。又有關扶養費之計算基礎應
    以免稅額為準，且應以原告滿60歲時起算其受扶養年資，原
    告請求以行政院主計處公布93年度台灣地區平均每人每月消
    費支出計算，明顯高估，且其請求精神慰藉金部分亦屬過高
    。再原告已受領強制汽車保險理賠150 萬元，且被告亦有給
    付原告16萬元慰問金，原告所請求之金額自應予扣除此部分
    金額等語，資為抗辯。並聲明：原告之訴及假執行之聲請均
    駁回。
四、兩造不爭執之事項：
（一）被告於駕駛執照遭吊銷期間，於94年6 月5 日凌晨4 時許
      ，飲酒後已處於不能安全駕駛動力交通工具之狀態，駕駛
      其車號5H—19 51 號自用小客車，沿高雄市苓雅區○○○
      路由南往北方向行駛，行經該路與四維三路交岔路口之際
      ，因未注意車前狀況，且超速行駛，致與被害人陳富超所
      騎乘之車號IIJ —208 號重型機車相撞，導致陳富超因而
      受有頭部外傷併顱骨骨折、蜘蛛膜下腔出血及氣腦症等嚴
      重傷害，經送醫急救後，仍於當日因傷重不治死亡。
（二）被告因本件酒醉駕車及過失致死案件，業經本院刑事庭以
      94年度交訴字第190 號判處應執行有期徒刑2年。
（三）原告乙○○○因本件車禍事故支出醫療費1,350 元、殯葬
      費280,725 元。
（四）原告業已請領強制汽車責任保險金150 萬元，原告甲○○
      並因本件事故自被告受領16萬元。
五、本件爭點即在於：(一)被告就本件車禍事故發生應否負損害賠
    償責任？原告得請求之金額為若干？(二)原告是否與有過失？
    爰分敘如下：
（一）被告就本件車禍事故發生應否負損害賠償責任？原告得請
      求之金額為若干？
    1.原告主張被告於前揭時地無照駕駛及酒醉駕車，且未注意
      車前狀況，而超速行駛，致與被害人陳富超所騎乘之車號
      IIJ —208 號重型機車相撞，導致陳富超因而受有頭部外
      傷併顱骨骨折、蜘蛛膜下腔出血及氣腦症等嚴重傷害，經
      送醫急救後，仍於當日因傷重不治死亡之事實，業據其提
      出阮綜合醫院醫療費用收據1 紙、喪葬費用收據及明細表
      5 紙為證，並有阮綜合醫院診斷證明書、臺灣高雄地方法
      院檢察署相驗屍體證明書、道路交通事故現場圖、調查報
      告表、酒精濃度測試單、交通部公路總局新竹區監理所中
      壢監理站之回函及現場照片等資料附於本院94年度交訴字
      第190 號刑事卷宗可稽，業經本院核閱無訛。
    2.按汽車行駛時，駕駛人應注意車前狀況，並隨時採取必要
      之安全措施；行車速度須依速限標誌或標線之規定，倘無
      標誌或標線者，在一般市區道路行車時速亦不得超過50公
      里；且汽車駕駛人飲用酒類後吐氣所含酒精濃度超過每公
      升0.25毫克或血液中酒精濃度超過0.05％以上者，不得駕
      車，道路交通安全規則第93條第1 項、第94條第3 項及第
      114 條第2 款分別定有明文。本件被告於駕車肇事及逃逸
      後經警施以呼氣酒精濃度結果，雖僅有每公升0.17毫克，
      然其實施酒精濃度測試時間為94年6 月5 日12時59分（參
      前揭酒精濃度測試單），相距肇事時間已有8 小時多，應
      非為其肇事當時之酒精濃度，而依被告在本件刑事卷件警
      詢時自承於肇事前曾與友人在ＫＴＶ共喝完2 箱啤酒等情
      ，且參諸服用酒類後，人體內之酒精濃度乃係往後遞減以
      觀，堪認被告於肇事當時之呼氣酒精濃度顯已超逾前開每
      公升0.25毫克之標準甚多。又依被告於警詢時承認其當時
      車速約為50至60公里，行經交岔路口並未減速等語（見刑
      事相驗卷第4 頁），及參諸前開現場照片、道路交通事故
      現場圖及調查報告表等所示，案發現場路口寬闊無阻礙，
      路面亦無任何障礙物、視距良好，且佐以本件乃係被告駕
      駛之自用小客車右前車頭處與陳富超騎乘之重型機車左側
      車身發生猛烈撞擊，以致該機車之車頭全毀，有現場照片
      多張可參，足認被告於肇事之際確有飲酒過量而不能安全
      駕駛、超速行駛及未注意車前狀況之過失甚明。準此，被
      告抗辯其就本件事故之發生並無過失云云，尚非有據。是
      以被告駕駛自用小客車，原應注意上開道路交通安全規定
      ，且衡之案發時、地夜間有照明、視距良好，並無不能注
      意之情事，竟疏未注意，肇致本件交通事故，並造成陳富
      超受傷後因傷重不治死亡，則被告之過失行為與陳富超之
      死亡結果間，具有相當之因果關係，原告主張被告就本件
      車禍事故應負過失責任，即屬有據。
    3.按因故意或過失，不法侵害他人之權利者，負損害賠償責
      任；不法侵害他人致死者，對於支出醫療及增加生活上需
      要之費用或殯葬費之人，亦應負損害賠償責任；被害人對
      於第三人負有法定扶養義務者，加害人對於該第三人亦應
      負損害賠償責任；又不法侵害他人致死者，被害人之父母
      雖非財產上之損害，亦得請求賠償相當之金額，民法第18
      4 條第1 項前段、第192 條第1 項、第2 項及第194 條分
      別定有明文。本件被告因過失不法侵害陳富超致死，業如
      前述，則原告依前開規定，請求被告負賠償責任，即無不
      合。茲就原告請求賠償之金額，是否有理由，分述如下：
    (一)醫療費部分：原告乙○○○主張其因本件車禍事故為陳富
      超支出醫療費1,350 元，業據提出阮綜合醫院醫療費用收
      據1 紙為證（見本院雄調卷第25頁），上開費用之支出核
      屬治療上之必要費用，且為被告所不爭執，故其請求醫療
      費1,350 元，即為有據，應予准許。
    (二)喪葬費用部分：原告乙○○○主張其為陳富超支出之殯葬
      費用共計280,725 元等情，業據提出喪葬費用收據及明細
      表5 紙為證（見本院雄調卷第26至29頁），經核其支出之
      項目及金額，乃為一般喪葬習俗所必需及相當，被告對此
      亦不爭執，故原告此部分之請求，自應准許。
    (三)扶養費部分：
    按受扶養權利者，以不能維持生活而無謀生能力者為限；
      前項無謀生能力之限制，於直系血親尊親屬不適用之，民
      法第1117條定有明文。申言之，直系血親尊親屬受扶養之
      權利，仍應受不能維持生活之限制，如能以自己之財產維
      持生活，即無受扶養之權利。查原告甲○○為陳富超之父
      ，係36年10月4 日出生，原告乙○○○為陳富超之母，係
      41年4 月29日出生，二人目前無從事任何工作等情，業據
      原告陳明在卷，並有戶籍謄本及戶口名簿在卷足稽（見本
      院訴字卷第24、25頁），則陳富超為原告之法定扶養義務
      人，堪可認定。而原告甲○○於93、94年度所得各為57,4
      45元、4,078 元，名下財產有房屋4 筆、土地2 筆、汽車
      1 輛，財產總額高達18,169,900元；惟原告乙○○○則於
      93、94年度並無任何所得資料，名下亦無財產等情，此有
      財政部臺灣省南區國稅局93、94年度綜合所得稅各類所得
      資料清單及稅務電子閘門財產所得調件明細表可稽（見本
      院訴字卷第31至38頁、第63至65頁）。是依原告甲○○於
      陳富超死亡時已滿57歲，而其財產總額高達18,169,900元
      ，以自己之財產應足以維持其生活，難認其有受扶養之權
      利，故原告甲○○請求扶養費796,689 元，即屬無據，不
      能准許。惟原告乙○○○於陳富超死亡時為53歲，既無任
      何收入及財產，且已無工作，顯然不能維持生活，自有受
      陳富超扶養之權利。
    按扶養之程度，應按受扶養權利者之需要，與負扶養義務
      者之經濟能力及身分定之，故扶養費數額之多寡，亦應依
      此情形而為適當之酌定，不得僅以某一固定年度綜合所得
      稅扶養親屬之寬減額或免稅額為其唯一之標準定之（最高
      法院84年度台上字第2888號判決意旨參照）。次按夫妻互
      負扶養之義務，其負扶養義務之順序與直系血親卑親屬同
      ，民法第1116條之1 前段定有明文。本件原告乙○○○除
      陳富超外，尚有2 名子女，有戶口名簿在卷可稽（見本院
      訴字卷第25頁），又其配偶甲○○亦應負擔扶養義務，故
      陳富超對於原告乙○○○所負擔之扶養義務應僅有1/4 。
      本院審酌陳富超為66年3 月20日生，其於事故發生時為28
      歲，曾在高雄市立高雄高級工業職業學校修業2 年，為坡
      道企業行之負責人，93年度所得收入為189,923 元，此有
      其戶口名簿、修業證明書、稅務電子閘門財產所得調件明
      細表及營利事業登記抄本各1 份可憑（本院訴字卷第25、
      35、50頁、本院雄調卷第31頁），及一般國民生活水準暨
      受扶養權利者即原告乙○○○生活之所需，與其居住在高
      雄縣地區等一切情事，認應以行政院主計處統計93年度高
      雄縣每人全年消費支出160,344 元（計算式：13362 ×12
      ＝160,344 ，見本院雄調卷第35頁）為計算扶養費之基礎
      較為適當，原告主張以行政院主計處台灣地區每年197,90
      4 元計算，及被告所辯應以所得稅扶養親屬免稅額為扶養
      費計算基準云云，均不足採。又原告乙○○○於陳富超死
      亡時為53歲，依93年台灣地區女性簡易生命表之平均餘命
      為28.9年（見本院雄調卷第37頁），然其主張依女性平均
      壽命80歲計算，僅請求扶養年限27年（見本院訴字卷第71
      頁），自無不合，因陳富超對於原告乙○○○負1/4 之扶
      養義務，並依霍夫曼式計算法扣除中間利息計算後，原告
      乙○○○得請求一次給付27年之扶養費為673,625 元｛計
      算式：160,344 ×16.00000000 （此為應受扶養27年之霍
      夫曼係數，見本院訴字卷第75頁）÷4 ＝673,625 元（小
      數點以下四捨五入）｝。是以原告乙○○○就此範圍內之
      扶養費請求，即為有理由，應予准許，逾此部分之請求，
      即屬無據，不應准許。
    (四)精神慰藉金部分：原告為陳富超之父母，而陳富超於事故
      發生時僅28歲，原告因而無法享有人倫親情，則原告精神
      上自受相當之痛若，應堪認定。本院斟酌原告陳富超為高
      職畢業，已從中油公司退休，原告乙○○○為國小畢業，
      從事家管，業據原告陳明在卷，而原告甲○○於93、94年
      度所得各為57,445元、4,078 元，名下財產有房屋4 筆、
      土地2 筆、汽車1 輛，財產總額18,169,900元，原告乙○
      ○○於93、94年度並無任何所得資料，名下亦無財產；又
      被告94年度無所得收入，其名下有田賦2 筆、汽車1 輛、
      投資10萬元等情，有財政部臺灣省南區國稅局93、94年度
      綜合所得稅各類所得資料清單及稅務電子閘門財產所得調
      件明細表可稽（見本院訴字卷第31至40頁、第63至65頁）
      ，及原告所受精神上之痛苦與被告之過失情節等一切情狀
      ，認原告請求被告賠償精神慰藉金各140 萬元尚屬適當，
      均應准許。
    (五)綜上，原告甲○○得請求被告賠償之金額為140 萬元，原
      告乙○○○得請求被告賠償之金額為1,682,075 元（計算
      式：1,350 ＋280,725 ＋1,400,000 ＝1,682,075） 。又
      按基於同一原因事實受有損害並受有利益者，其請求之賠
      償賠償金額，應扣除所受之利益，民法第216 條之1 定有
      明文。原告甲○○因本件事故已由被告受領慰問金共16萬
      元，此經其自認屬實（見本院卷第68頁），是其向被告所
      請求之數額於扣除此部分利益後，僅得請求124 萬元（計
      算式：1,400,000－160,000 ＝1,240,000）。
（二）原告是否與有過失？
      按損害之發生或擴大，被害人與有過失者，法院得減輕賠
      償金額，或免除之，民法第217 條第1 項定有明文。又按
      汽車行駛至交岔路口，應遵守燈光號誌或交通指揮人員之
      指揮，道路交通安全規則第102 條第1 項第1 款定有明文
      ，此為一般駕駛人應注意並確實遵守之事項。查被告駕車
      行經肇事地點之際，行車方向（即復興二路由南往北方向
      ）之交通號誌為綠燈乙節，業經證人梁雅雯、陳振榕分別
      於本件刑事案中結證屬實，據此應可推認陳超富所騎乘機
      車行駛四維三路由東往西方向進入交岔路口時，其行車號
      誌應屬紅燈，是其騎乘機車進入本件肇事路口之際，應係
      違規闖紅燈，而有違前開道路交通安全規定，則陳超富對
      於本件事故之發生亦與有過失甚明，是被告抗辯原告與有
      過失，即非無據。準此，本院斟酌雙方之過失情節與程度
      ，認被告應負60％之過失責任，陳超富則應負40％之過失
      比例，較為適當，故於減輕被告之賠償責任後，原告甲○
      ○請求賠償數額為744,000元（計算式：1,240,000 ×60
      ％＝744,000） 、原告乙○○○請求賠償數額為1,009,24
      5 元（計算式：1,682,075 ×60％＝1,009,245） 。
六、末按保險人依本法規定所為之保險給付，視為被保險人損害
    賠償金額之一部分；被保險人受賠償請求時，得扣除之，強
    制汽車責任保險法第32條定有明文。本件事故發生後原告已
    受領強制汽車責任保險金共150 萬元（原告二人各領75萬元
    ），此經原告自認屬實，並有大平產物保險股份有限公司之
    汽車險理賠計算書可按，則原告甲○○、乙○○○所得請求
    被告賠償之上開金額中，應各扣除75萬元，經此扣除，原告
    甲○○已無可得請求之數額，而原告乙○○○得請求賠償數
    額為259,245 元（計算式：1,009,245 －750,000 ＝259,24
    5） 。
七、綜上所述，原告乙○○○依侵權行為之法律關係，請求被告
    給付259,245 元，及自起訴狀繕本送達翌日即94年12月9 日
    起至清償日止，按年息5 ％計算之利息，洵屬正當，應予准
    許；至其逾上開範圍之請求，及原告甲○○請求被告應給付
    2,196,689 元部分，均非有據，應予駁回。
八、本判決第一項所命被告給付部分未逾50萬元，依民事訴訟法
    第389 條第1 項第5 款之規定，應依職權宣告假執行；至原
    告敗訴部分，其假執行之聲請即失所依附，應併予駁回。
九、本件事證已臻明確，兩造其餘攻擊防禦方法，經本院審酌後
    認與判決結果無影響，毋庸再予論列，附此敘明。
十、據上論結，本件原告之訴為一部有理由、一部無理由，依民
    事訴訟法第385 條第1 項前段、第79條、第85條第1 項前段
    、第389 條第1 項第5 款，判決如主文。
中　　華　　民　　國　　96　　年　　2 　　月　　15　　日
                    民事第二庭法　官　吳俊龍
正本係照原本作成。
如不服本判決，應於送達後20日內，向本院提出上訴狀並表明上
訴理由，如於本判決宣示後送達前提起上訴者，應於判決送達後
10日內補提上訴理由書（須附繕本）。
中　　華　　民　　國　　96　　年　　2 　　月　　15　　日
                              書記官　邱秋珍
